臺灣嘉義地方法院民事判決
109年度朴簡字第184號
原      告  陳美雲  
訴訟代理人  陳錫琪  
被      告  陳林憶寧
訴訟代理人  陳顯榮  
上列當事人間請求排除侵害事件，本院於民國110年4月30日言詞
辯論終結，判決如下：
    主      文
被告應將坐落嘉義縣○○市○○段0000地號土地上如附圖所示黃色區
域部分面積共計8平方公尺之地上物（包括1、2樓窗戶雨遮、廚
房出入口雨遮、廚房出入口擋水門、抽油煙機排風管、冷氣機雨
遮、冷氣機、冷氣機管線、冷氣機支架、外牆上之水管、圍牆上
之水管、水溝、地面水泥等地上物）拆除，並將該部分土地返還
原告。
訴訟費用由被告負擔。
本判決得假執行。
    事實及理由
一、原告主張：坐落嘉義縣○○市○○段0000地號土地（下稱係系爭
    土地）為原告所有，同段1157地號土地及其上同段188建號
    建物（下稱系爭建物）則為被告所有，兩筆土地相鄰。被告
    所有系爭建物之1、2樓窗戶雨遮、廚房出入口雨遮、廚房出
    入口擋水門、抽油煙機排風管、冷氣機雨遮、冷氣機、冷氣
    機管線、冷氣機支架、外牆上之水管、圍牆上之水管、水溝
    、地面水泥等地上物無權占用系爭土地如附圖所示A-B連線
    範圍內面積共計8平方公尺（即如附圖所示黃色區域部分）
    。被告占用原告之土地並無合法占有權源，被告雖就自己土
    地上之建物申請相關建照，但仍不得據此主張其對原告之土
    地有占有使用之權；另外，被告所稱之申請書係其提出予朴
    子市公所之文件，無從證明被告具有占有權源。為此，原告
    依民法第767條之規定，提起本件訴訟，被告應將上開地上
    物拆除後，將占有之土地交還原告等語。並聲明：被告應將
    坐落嘉義縣○○市○○段0000地號土地上如附圖所示A-B連線範
    圍內面積共計8平方公尺之地上物（包括1、2樓窗戶雨遮、
    廚房出入口雨遮、廚房出入口擋水門、抽油煙機排風管、冷
    氣機雨遮、冷氣機、冷氣機管線、冷氣機支架、外牆上之水
    管、圍牆上之水管、水溝、地面水泥等地上物）拆除後，將
    占有之土地交還原告。
二、被告則以：
  ㈠被告於109年9月15日接獲鈞院通知書即為排除侵害之訴事，
    緣被告所有之系爭建物及其基地與原告所有之系爭土地係處
    相鄰狀態，因原告認為被告所有之系爭建物設施部分占用其
    所有之系爭土地、需除去後返還原告…云云，並於109年9月3
    日提經朴子市公所調解委員會調解，但無共識而調解不成立
    。緣被告於79年8月間購入系爭建物暨其基地，迄今在此安
    身立命已30載，一直沿用購入時原有設施，除頂樓為防雨水
    滲漏而搭蓋遮陽棚外，從未對該房屋做增、改建，原告所提
    系爭建物右側即系爭土地地上之排水溝及窗帽（即窗戶雨遮
    ）等越界占用其土地，實屬誤解。因該設施存在之始點係在
    興建系爭建物之初，此情狀非僅本人所屬房屋，鄰隔房屋（
    嘉義縣○○市○○路0○00號)之排水亦先流經被告土地後再進入
    共用管溝而至屋前之公共排水溝、即係與被告房屋之排水共
    用管溝；依常理判斷，被告所有系爭建物之起造人於取得朴
    子市○○○00○○○○○○○○○○○○○○○000○○鎮○○○○○000號之前提為：
    原告所提該設施之設置、於當時已取得鄰地（即原告現持有
    之土地）所有權人之同意，否則無法取得建築物之使用執照
    、進而經核可取得用水用電，以符合房屋之通常使用效能，
    今被告已向朴子市公所提請複印當時該鄰地（即今原告之土
    地）所有權人之土地使用同意書，亦即該前開房屋之排水溝
    、窗帽等設施已取得當時之土地使用權源，何來無權占用之
    情。
　㈡按請求權，因十五年間不行使而消滅。但法律所定期間較短
    者，依其規定；土地所有人非通過他人之土地，不能設置電
    線、水管、瓦斯管或其他管線，或雖能設置而需費過鉅者，
    得通過他人土地之上下而設置之；土地所有人建築房屋非因
    故意或重大過失逾越地界者，鄰地所有人如知其越界而不即
    提出異議，不得請求移去或變更其房屋。但土地所有人對於
    鄰地因此所受之損害，應支付償金。前項情形，鄰地所有人
    得請求土地所有人，以相當之價額購買越界部分之土地及因
    此形成之畸零地，其價額由當事人協議定之；不能協議者，
    得請求法院以判決定之；土地所有人建築房屋逾越地界，鄰
    地所有人請求移去或變更時，法院得斟酌公共利益及當事人
    利益，免為全部或一部之移去或變更。但土地所有人故意逾
    越地界者，不適用之；不動產役權因時效而取得者，以繼續
    並表見者為限，民法第125條、第786條第1項、第796條、第
    796條之1第1項、第852條第1項分別定有明文。原告於110年
    1月29日出庭答辯時，證人蔡陳素華證詞確認系爭建物右側
    土地上（原告所有土地）之排水溝及窗帽等係與系爭建物房
    屋同一時間興建完成，惟原告堅稱該設施係於系爭建物興建
    完成後再設置，應請原告證明其所提之事項；然就原告所提
    前開事項提出質疑：⒈原告係於104年7月7日以買賣原因登記
    取得其土地，系爭建物係於62年3月15日建築完成，原告是
    如何得知確認該設施係於系爭建物興建完成後再設置的？⒉
    倘該設施係於原告取得其土地後再經被告設置而無權占用，
    為何當時未即表示反對並制止？被告再次申明：律法安定性
    至關重要，它是社會安定和諧、國家進步的最基本要件，倘
    經長達近49年間和平、公然、繼續存在至今、且未經任何人
    之請求主張任何權利的現狀（顯已形成一社會秩序），都無
    法被法律保護，那律法何用？故被告主張對系爭土地之繼續
    使用權利已因消滅時效完成而取得，倘原告認為被告未取得
    時效利益（即時效完成），應請原告提出相關證據以茲證明
    。系爭建物之原始起造人於62年間取得朴子市○○○○○○○○○○○○
    ○○○000○○鎮○○○○○000號，蓋建築物經具公信力之公機關依相
    關法令規範下現場會同相關業務人員勘驗無誤後、才能核發
    此建築物使用執照、再經由用水、用電主管機關審核通過才
    可取得用水用電，以達成房屋具通常使用之效能，並應依法
    報繳房屋稅，方得使用該房屋，被告並非抹煞法律保障所有
    權之規定，蓋所有權能内涵管理、使用、收益、處分之權能
    ，本案顯係原告怠於行使其所有權能中之管理、使用之權，
    既經法定消滅時效完成，原告即喪失前開管理、使用之權能
    ，被告係因買賣善意受讓而繼受對該地之管理使用權，故被
    告主張該設施之存續乃合法、合理、合情。
　㈢綜上所述，被告建請鈞院⒈命原告撤回或駁回原告之訴，應提向其前手讓與人即原地主協議解除原土地買賣契約，回復原狀；再由被告與原地主就該設施所占土地面積為買賣之協商（前提：原地主尚生存）；⒉居間協調兩造達成就該設施所占用土地面積為分割買賣，被告願就内政部實價登錄所示附近成交行情加二成承購之，或依鈞院裁定之地租按月由被告繳付予原告等語。並聲明：原告之訴駁回。
三、得心證之理由：
  ㈠原告主張系爭土地為原告所有，相鄰之同段1157地號土地及
    其上之系爭建物及系爭建物之1、2樓窗戶雨遮、廚房出入口
    雨遮、廚房出入口擋水門、抽油煙機排風管、冷氣機雨遮、
    冷氣機、冷氣機管線、冷氣機支架、外牆上之水管、圍牆上
    之水管、水溝、地面水泥等地上物，為被告所有，而該等地
    上物，占用系爭土地如附圖所示黃色區域部分面積共計8平
    方公尺等情，有土地登記謄本、地籍圖謄本、建物登記謄本
    在卷可參，並經本院會同嘉義縣朴子地政事務所地政人員至
    現場勘驗測量屬實，有勘驗筆錄、嘉義縣朴子地政事務所10
    9年11月24日朴地測字第1090009469號函附如附圖之土地複
    丈成果圖在卷可稽，是此部分事實，自堪信為真實。
　㈡按所有人對於無權占有者，得請求返還之；對於妨害其所有
    權者，得請求除去之，民法第767條第1項定有明文。而以無
    權占有為原因，請求返還土地者，占有人對土地所有權存在
    之事實無爭執，而僅以非無權占有為抗辯者，土地所有權人
    對其土地被無權占有之事實無舉證責任，占有人自應就其取
    得占有係有正當權源之事實證明之（最高法院97年度台上字
    第1101號、85年度台上字笫1120號判決意旨參照）。原告主
    張系爭建物之1、2樓窗戶雨遮、廚房出入口雨遮、廚房出入
    口擋水門、抽油煙機排風管、冷氣機雨遮、冷氣機、冷氣機
    管線、冷氣機支架、外牆上之水管、圍牆上之水管、水溝、
    地面水泥等地上物無權占有系爭土地，為被告否認，並以前
    揭情詞置辯。經查，系爭土地及同段1157地號土地重測前地
    號分別為朴子段330-102、330-92地號，經本院向嘉義縣朴
    子市公所調閱系爭建物之使用執照卷宗，觀諸該使用執照卷
    宗內所附土地使用權同意書記載：「具同意書人等所有座落
    朴子鎮朴子段330-92、331-17號建物敷地面積31、52平方公
    尺之土地上茲有翁雲鵬擬新建住宅乙案業經同意書人等全部
    同意，特具有同意書乙式參份以便辦理申請營造執照。同意
    書人黃稠。61年8月25日。」等語，再參以證人蔡陳素華於
    本院審理時證述：被告是我對面的鄰居，我的房屋於62年興
    建，對面房子隔年興建的，被告是79年買系爭建物，之前的
    屋主姓翁叫阿鵬，他的房子隔壁有一條水溝，是蓋房子時就
    一起設置，他的房子與連棟的房共用這條水溝，水溝的那塊
    空地，從以前到現在都是空地，空地的土地是黃稠的，我沒
    有聽過黃稠說過他的空地要讓阿鵬設置水溝等語，另證人葉
    雅萍於本院審理時證述：我任職朴子市公所工務課，於99年
    開始接任建管業務，若系爭建物之排水溝使用到鄰地的話，
    需取得鄰地的同意書，但必須是配置圖裡有包含排水溝的構
    造，才需取得鄰地之同意書。按照使用執照卷宗的圖面，在
    房屋一樓的旁邊並沒有看到排水溝的構造或窗帽的構造，卷
    宗內也沒有檢附鄰地的同意書。建造執照是採書審，如果圖
    面有排水溝，現場去看使用執照時，就會去丈量排水溝長度
    ，如果圖面沒有排水溝，就只會丈量建築物本體，早期的卷
    宗都沒有看到排水的設施如何走，審核建造執照、使用執照
    許可時，不一定要求必定要有排水溝的設施，近期都會要求
    在圖上表示出來基地的排水要怎麼走等語，足認系爭建物並
    未取得重測前地號朴子段330-10地號土地（即系爭土地）之
    土地使用同意書，故被告辯稱系爭建物之1、2樓窗戶雨遮、
    廚房出入口雨遮、廚房出入口擋水門、抽油煙機排風管、冷
    氣機雨遮、冷氣機、冷氣機管線、冷氣機支架、外牆上之水
    管、圍牆上之水管、水溝、地面水泥等地上物係取得鄰地所
    有人同意設置，非無權占有等語，尚難採信。又民法第796
    條所謂越界建築，其建築物必為房屋，苟屬非房屋構成部分
    之牆垣、豬欄、狗舍或屋外之簡陋廚廁，尚不能謂有該條之
    適用（最高法院59年台上字第1799號判決要旨參照）。系爭
    建物之1、2樓窗戶雨遮、廚房出入口雨遮、廚房出入口擋水
    門、抽油煙機排風管、冷氣機雨遮、冷氣機、冷氣機管線、
    冷氣機支架、外牆上之水管、圍牆上之水管、水溝、地面水
    泥等地上物因非房屋構成部分，非民法第796條所謂越界建
    築之房屋，本件亦無民法第796條規定之適用，從而系爭土
    地之所有權人不論是否知該等地上物越界建築而不即提出異
    議，均得請求被告拆除並返還土地。再依司法院大法官會議
    釋字第107號解釋意旨：「已登記不動產所有人之回復請求
    權，無民法第125條消滅時效規定之適用。」，是被告另主
    張原告就系爭土地之所有物返還請求權，已因15年不行使而
    罹於消滅時效，於法不合，亦不可採。從而，被告既未能舉
    證證明其有合法占有之權源，是依民法第767條第1項規定，
    原告請求被告將該等地上物拆除並返還土地，自屬有據。
　㈢綜上所述，原告依民法第767條第1項規定，請求被告應將坐
    落嘉義縣○○市○○段0000地號土地上如附圖所示黃色區域部分
    面積共計8平方公尺之地上物（包括1、2樓窗戶雨遮、廚房
    出入口雨遮、廚房出入口擋水門、抽油煙機排風管、冷氣機
    雨遮、冷氣機、冷氣機管線、冷氣機支架、外牆上之水管、
    圍牆上之水管、水溝、地面水泥等地上物）拆除，並將該部
    分土地返還原告，為有理由，應予准許。
四、本件事證已臻明確，兩造其餘攻擊防禦方法，核與判決結果
    不生影響，爰不逐一論述。
五、本件係就民事訴訟法第427條訴訟適用簡易程序所為被告敗
    訴之判決，依同法第389條第1項第3款規定，應依職權宣告
    假執行。
六、訴訟費用負擔之依據：民事訴訟法第78條。
中　　華　　民　　國　　110 　年　　5 　　月　　14　　日
                  臺灣嘉義地方法院朴子簡易庭
                                  法　官　孫偲綺
以上正本係照原本作成。
如對本判決上訴，須於判決送達後20日內向本庭（嘉義市文化路
308之1號）提出上訴狀（均須按他造當事人之人數附繕本）。如
委任律師提起上訴者，應一併繳納上訴審裁判費。
中　　華　　民　　國　　110 　年　　5 　　月　　14　　日
                                  書記官  李珈慧